【裁判字號】    88,訴,168
【裁判日期】    890918
【裁判案由】    損害賠償
【裁判全文】
臺灣士林地方法院民事判決  八十八年度訴字第一六八號
    原      告  甲○○
                        送達代.
    訴訟代理人  丙○○
    被      告  丁○○
                戊○○
右當事人間請求損害賠償事件，本院判決如左：
    主    文
被告丁○○應給付原告新台幣貳拾貳萬元。
原告其餘之訴駁回。
訴訟費用由被告丁○○負擔十分之一，餘由原告負擔。
    事    實
甲、原告方面：
一、聲明：
  (一)被告丁○○、戊○○應連帶給付原告新台幣（下同）四十萬元。
  (二)被告丁○○另應給付原告一百九十三萬元。
二、陳述：
  (一)事實及經過：
    1.被告丁○○向訴外人林淑喜承租坐落台北市○○○路九巷一號一樓及地下室（
      下稱「系爭房屋」）成立天母課輔才藝中心，負責安親班、桌球班之經營，復
      將教室乙間租予原告成立美術教室（下稱「系爭教室」），租期自民國八十六
      年八月廿五日至九十年八月廿四日止，共計四年，每月租金二萬元。
    2.嗣因被告丁○○開設之安親班、桌球班經營不善，復覬覦原告經營美術班有成
      ，竟違反兩造間契約附隨義務，另與他人合作成立「春秋藝術工作坊」，企圖
      坐享原告成果，瓜分原告學生來源。
    3.被告丁○○首先脅迫原告每月補貼一千元水電費，並動輒寄發存證信函誣指原
      告不繳水電費並竊占走道空間，且多次以斷水斷電及公然辱罵方式干擾原告教
      學之進行，原告迫於無奈，於繳納租金以外另立名目之費用外，同時要求被告
      丁○○應為原告另設獨立水電錶，以貫徹「使用者付費」原則，惟被告丁○○
      仍置之不理，更變本加厲脅迫原告負擔三分之一水電費。
    4.被告丁○○又與被告戊○○共謀將原告設於門口之招牌悉數毀損拆除，並一度
      封阻原告教室通往大門唯一出口，另開新門，使原告學生出入極為不便，原房
      東知悉後亦極為不滿。
    5.被告丁○○復於門口櫃臺處雇專人將欲上原告美術班之學生及家長，誘騙至被
      告成立之春秋藝術工作坊，以免費試聽之方式行惡性競爭之實，並在學生及家
      長前造謠破壞原告名譽，致不少學生因此要求退費或暫停終止上課，原告學生
      人數由一百餘人遞減至六十餘人，半年下來，損失至少四十萬元。原告經學生
      家長告知後方知花費二十萬餘元廣告效果悉為被告丁○○所剽竊。
    6.八十七年十月十二日，被告丁○○又藉口原告竊占走道，陳設作品云云，毀損
      原告多項作品，並持物擲傷原告，造成原告左前臂瘀傷，此經原告提起告訴，
      現正偵查中。
  (二)被告丁○○認原告欠繳水電費並竊占走道實無理由：
    1.兩造訂約時，被告丁○○已口頭承諾由其負擔水電費，縱此部分無證據可考，
      租約中亦未見兩造約定水電費給付計算方式。又原告承租之教室所占樓板面積
      僅約十分之一，且上課時數亦未達該學園總上課時數五分之一，被告丁○○脅
      迫原告負擔三分之一水電費，實屬無理。
    2.依原告最初之廣告宣傳單照片，原告作品已陳設於走道兩側，如未經被告丁○
      ○同意，原告豈能以此照片作為宣傳之用？故被告丁○○所言確屬不實。
  (三)原告損害賠償之計算標準：
    查被告丁○○與房屋所有權人間之八十七年度士簡字第一四二一號判決，被告丁
    ○○應返還該屋予原屋主，故原告續租該屋即屬嗣後不能。原告之損失有：
    1.因被告惡性競爭損失：四十萬元。
    2.招牌、廣告費用損失：二十八萬元。
    3.教室裝潢費用及作品損毀損失：二十五萬元。
    4.被迫退費予學生家長損失：二十萬元。
    5.未來近三年透過口碑所建立穩定學生來源損失：一百二十萬元。
    6.其中1.部份應由被告丁○○及戊○○負連帶賠償責任。2.至5.部分應由被告丁
      ○○負賠償責任。
  (四)對被告丁○○陳述之抗辯：
    1.兩造確於訂約時口頭承諾水電費由被告丁○○負擔：
      (1)原告於八十六年八月廿六日開始承租，至翌年七月中旬被告丁○○始收取第
        一次水電費用，試問若非兩造先前於關係良好有所承諾，豈會於租後近一年
        才收取該費用？
      (2)被告指稱「原告經常於下課後，故意將冷氣、電燈及水籠頭全部打開，企圖
        增加被告之負擔云云」，請被告舉證以實其說。
      (3)被告指稱「原告曾要求被告裝設獨立之水電錶，純係子虛烏有之說云云」，
        原告有被告丁○○親自簽字之收據可資為證。
    2.被告丁○○所稱原告學生寥寥無幾並非實在：
      (1)被告丁○○若非見到原告學生眾多，豈會找上原告頂讓？試問被告為何會希
        冀一個出社會不到兩年，又無多少學生的年輕人來頂讓接手？若原告一個月
        無十多萬之收入，如何付得出十萬元之月租、水電費及其他雜費支出，更妄
        論龐大人事之支出了。
      (2)原告大學階段就讀台大經濟系，但自幼即隨多位名師習畫從未間斷，國小、
        國中起獲大小獎項無數，作品曾多次代表香港地區參展、比賽。國中二年級
        獲青少年寫生第一名而獲進入香港藝術中心跟隨冉茂芹、張靄維等大師習畫
        。高中畢業後更有機會至廣州美術學院進修。所以在美術繪畫之扎根與經歷
        ，並非一般所謂美術科班之學生所能比較。要不是原告本身有深厚美術實力
        ，試問一個經濟系之大四學生怎會為華廣設計學院所聘為設計素描、景觀及
        室內設計表現法、繪畫專修班之講師呢？
      (3)被告丁○○在庭上質疑原告之教學方式為影印圖畫給學員著色而已，根本不
        專業所以招不到學生（見八十七年印製之招生簡章，原告經營不到四個月即
        擁有學生近五、六十名），實則原告在外累積不少教學經驗，收集編列了不
        少豐富之教材，清楚了解到兒童之流行與喜好，為了彌補了學校美勞教學之
        枯燥及不足，故設計了一套新穎之教材，有別於一般傳統之美術教學過分強
        調創意，缺乏應有技巧之訓練與應用。原告教法新穎、上課生動，學生非常
        喜歡來上課，家長又看到學生作品明顯進步，而且原告堅持小班制分班授課
        ，所以深得家長信賴，學生人數成長快速，其中多為家長口耳相傳，由其他
        才藝班轉入之學員亦不在少數。而被告戊○○之春秋畫室強調本身之專業，
        但不到兩年的時間卻已搬址四次之多，經營態度顯然有待檢討。
    3.被告確有違反附隨義務之情事：
      兩造租約中雖無限制被告不得再將其餘之教室出租予第三人或與第三人合作經
      營之約定，惟事前已口頭言明在先，並有被告丁○○廣告單可資為證，被告丁
      ○○違反約定，故意從事與原告性質相同之教學活動，自屬違反契約之附隨義
      務。
    4.原告對被告戊○○起訴，係因其以不法手段致使原告造成莫大損失：
      原告之所以對被告戊○○追訴其連帶責任，實因被告戊○○曾對原告及其教室
      老師行使恐嚇、干擾、辱罵等不法手段，企圖迫使原告遷出或壓縮原告招生空
      間，造成原告莫大損失。
三、證據：提出照片二十四張、招生傳單十一份、學員名單及收據影本七份、估價單
    四份、水電費協議影本、存證信函影本、傳票影本、學生出席記錄表各二份、租
    賃契約書影本、診斷書影本、宣示判決筆錄影本、學生人數統計表、損失明細表
    、學員住址及電話清單、現金帳影本、收據影本、台灣高等法院八十八年度上易
    字第二八二三號刑事判決影本、本院八十八年度易字第二五一號刑事判決影本各
    一份，並聲請詢問證人蘇芬玉。
乙、被告丁○○方面：
一、聲明：原告之訴駁回。
二、陳述：
  (一)原告聲稱遭被告丁○○脅迫負擔水電費用，純屬不實：
    按「使用者付費原則」，原告本應負擔水電費用，且租賃契約第十五條明白約定
    「水電費由原告自行負擔」。原告聲稱「被告於訂約時口頭承諾由其負責」純係
    杜撰之詞，不可採信。被告丁○○最初僅要求原告按月補貼一千元之水電費，惟
    原告卻經常藉故推託，尤有甚者，原告經常於下課後，故意將冷氣、電燈及水籠
    頭全部打開，企圖增加被告丁○○之負擔，此其他教室之職員可為證，被告丁○
    ○屢加勸誡，均未竟其功，因此要求原告按「使用者付費原則」，公平分擔三分
    之一水電費（按當時僅有原告、姜淑宜及春秋藝術工作坊三間教室使用水電）以
    遏止其劣行，何來脅迫及巧立名目！至原告聲稱曾要求被告丁○○裝設獨立之水
    電錶，純係子虛烏有之說，自始至終原告根本未向被告丁○○談及此事。
  (二)原告不具教師資格且學生寥寥無幾：
    按原告由於不具教師資格，又未立案，屢遭社會局取締，因此學生本來即不多，
    何來被告丁○○覬覦之說！反而共同被告戊○○不但係多所學校之社團指導老師
    ，且在藝術方面有極深之造詣，故工作坊成立後，學生即源源不斷，聲名遠播，
    而原告轉租之教室在大門口，雖佔地利之便，卻見學生過門不入，心生怨杜，遂
    到處詆毀被告戊○○及工作坊之名譽，企圖瓜分學生未果，進而明目張膽大貼詆
    譭海報，豈料諸法皆空，猶未見學生青睞。
  (三)原告聲稱其大量投資，顯係謊言，與常理不符：
    原告聲稱「投資大量裝潢且獲利極佳」，為何捨此不由，主動提供兩造之轉租契
    約，要求房東起訴，終止與被告丁○○間之租賃契約，此點顯然違背經驗法則。
  (四)原告企圖利用他處開銷，虛列費用，藉以不當得利：
    依現場照片觀之，原告根本毫無投資，何來裝潢費用！原告同時間開設二家「朱
    老師美術教室」，一家在本址，即天母北路九巷一號，另一家在天母西路十一之
    三號三樓，及一家微爾安親班，以其他二家之費用，謊稱其係投資於本址之單據
    ，因此漏洞百出，此由原告提供之投資費用明細中，或有估價單而無發票，或根
    本連估價單都沒有，僅自行提列費用即明，尤以原告所提列之八十六年度廣告費
    用與估價單明顯不符即可得知。
  (五)被告丁○○並無違反附屬義務：
    被告丁○○於八十六年七月廿三日向訴外人林淑喜承租系爭房屋，共約一百坪，
    每月租金八萬五千元，逐年調高百分之三，由於範圍廣大，承租時前手已隔成八
    間教室，為減輕負擔，遂將其中之二間教室轉租予原告及訴外人姜淑宜使用，八
    十七年七月間，由於被告丁○○妻子身體不適，無法繼續協助被告丁○○，且被
    告丁○○與出租人因「轉租事宜」涉訟於鈞院，再加上任職工作無法兼顧，因此
    與另被告即春秋藝術工作坊之戊○○合作，由戊○○繼續經營。又被告丁○○僅
    出租教室乙間予原告，租約中並無限制被告丁○○不得再將其餘之教室出租予第
    三人或與第三人合作經營，何來違反契約之附隨義務！況轉租情事，原被兩造事
    前皆知，租賃契約中亦無不得競業之約定，故被告丁○○並無違反原告所稱之附
    屬義務，反因原告違背誠信原則，要求房東終止與被告丁○○間之租賃契約，致
    被告丁○○大量裝潢化為烏有，損失不貲。
  (六)原告現仍積欠被告丁○○租金：
    原告自八十七年十一月起，即未再付與被告丁○○任何租金，直至原告遷離時止
    ，積欠七個月租金，共計十四萬七千元。
  (七)原告之舉違反誠信原則：
    原告聲稱被告丁○○與出租人林淑喜轉租訴訟敗訴致其續租該教室嗣後不能，豈
    知係其告知出租人林淑喜之台灣代理人呂正雄，其與姜淑宜係轉承租人，而非被
    告丁○○所僱用之老師，並提供其與被告丁○○之轉租契約予呂正雄，以期出租
    人收回房屋後，將該租賃標的物全部出租予原告，藉以無償取得被告丁○○之所
    有裝璜、設備、並向被告丁○○請求損害賠償，此舉顯然違反誠信原則。
三、證據：提出原告致被告函影本二份、租賃契約影本、轉租賃契約影本、宣傳廣告
    單、聘書影本、獎狀及誹謗照片影本各一份。
丙、被告戊○○方面：
一、聲明：原告之訴駁回。
二、陳述：
  (一)被告戊○○對於原告與共同被告丁○○間之關係於經營前並不知情：
    春秋藝術工作坊為被告戊○○經營之教學機構，由一群對藝術有興趣者組成，且
    於公園路經營畫室多年。八十六年六月，共同被告丁○○委請春秋工作室成員，
    協助規劃經營天母北路之天母成長學園，由被告丁○○出資聘任櫃臺人員、硬體
    設備、支付房租水電，春秋藝術工作坊提供教學軟體、師資，雙方以口頭約定盈
    餘六四拆帳。春秋藝術工作坊對於原告與丁○○間之關係，經營前並不知情。
  (二)被告戊○○開設大門係基於公共安全及立案法規：
    八十六年六月底開始招生，因師資具知名度及口碑，學生成長迅速，因家長有所
    比較，致原告招生情況銳減，而開始散發一連串攻擊詆毀之海報，但學生並不因
    春秋受詆毀而數量下滑。同年八月，春秋為求合法經營，故委託事務所代辦教育
    局立案申請，因原通道僅為一人通行之小門，基於公共安全及立案法規，經丁○
    ○同意，而停課一週，斥資施工，開雙向大門，原通道並未封堵，但因新門寬敞
    ，出入方便，多數學生均由新通道出入，原告美術教室之學生，大多仍由原出入
    口通行，但原告大為不滿，甚至與春秋櫃臺人員（時為淡大外文系學生劉文琪）
    惡言相向，致劉女心生畏懼堅持辭職。
  (三)原告所稱被告戊○○影響其權益及惡意情事實屬虛無：
    原告承租部分為乙間教室，故房屋承租人丁○○因教室挪作開課使用，而將電視
    機等物置放櫃臺旁空處，並未影響原告權益。電話號碼及電話機為丁○○申請使
    用，春秋協助經營後，原告另行申請新號碼，若有原告電話，櫃臺人員亦為其轉
    接或告知原告新號碼並無原告所稱惡意情事。
  (四)被告戊○○無故捲入原告與被告丁○○涉訟中，實屬無奈：
    1.八十六年底，因被告丁○○遲遲未將約定應支付之櫃臺費及硬體裝修費付與春
      秋，而與之協調，丁○○反認定春秋應支付其高額利潤，春秋出示帳目明細及
      裝修、冷氣之發票，且教師鐘點費由春秋戊○○承擔支付，並無盈餘可言，開
      辦僅五個月學生人數成長，但經營損益未達平衡實屬正常，對此丁○○不僅無
      法接受並口出穢言，鑑於此，春秋欲結束營業，但學生學期未了，為免波及學
      生權益，故與房東商量承租問題，方知丁○○未支付房租與房東有官司糾紛。
    2.八十七年初丁○○與房東之官司判決結果，丁○○敗訴，需負損害賠償之責，
      丁○○不甘損失而毀壞教室設施，並搬走春秋購買之冷氣。春秋無端捲入原告
      與被告丁○○之糾紛，已蒙損失，又原告因春秋經營穩定而不時攻訐，刊印海
      報、廣發文宣，散布詆毀言論，損失重大。
    3.被告戊○○師資完善，教學豐富，自然學生眾多，非所謂搶學生或假原告之名
      誘騙學生上當報名，今成本件被告，實屬無奈。
三、證據：提出宣傳單八份、照片影本四份、聘書影本、台北縣政府函影本、感謝狀
    影本、宣傳單影本、邀請卡影本、合約書影本、損益表各一份。
    理    由
一、本件原告起訴主張：被告丁○○向訴外人林淑喜承租系爭房屋成立天母課輔才藝
    中心，負責安親班、桌球班之經營，復將其中一間教室租予原告成立美術教室，
    租期自民國八十六年八月廿五日至九十年八月廿四日止，共計四年，每月租金二
    萬元，嗣因被告丁○○開設之安親班、桌球班經營不善，竟違反兩造間契約附隨
    義務，另與被告戊○○合作成立「春秋藝術工作坊」，瓜分原告學生來源，被告
    丁○○復以脅迫原告每月補貼一千元甚至三分之一水電費、多次以斷水斷電及公
    然辱罵方式干擾原告教學之進行、夥同被告戊○○將原告設於門口之招牌悉數毀
    損拆除、封阻原告教室通往大門唯一出口另開新門、雇專人將欲上原告美術班之
    學生及家長誘騙至被告成立之春秋藝術工作坊免費試聽、在學生及家長前造謠破
    壞原告名譽等方式，進行惡性競爭，致不少學生因此要求退費或暫停終止上課，
    半年下來損失至少四十萬元，八十七年十月十二日，被告丁○○又毀損原告多項
    作品，並持物擲傷原告，造成原告左前臂瘀傷，而被告丁○○復因違法轉租而遭
    系爭房屋所有權人訴請返還房屋獲准，是原告續租該屋即屬嗣後不能，為此，基
    於民法第一百八十四條第一項、第一百八十五條侵權行為之規定及同法第二百二
    十六條第一項債務不履行之規定，訴請被告二人連帶賠償因惡性競爭致原告所受
    之損失四十萬元，另訴請被告丁○○賠償原告招牌、廣告費用損失二十八萬元、
    教室裝潢費用及作品損毀損失二十五萬元、被迫退費予學生家長損失二十萬元及
    未來近三年透過口碑所建立穩定學生來源損失一百二十萬元等語。
二、被告丁○○則以：依「使用者付費原則」，原告本應負擔水電費用，且租賃契約
    第十五條明白約定「水電費由原告自行負擔」，最初僅要求原告按月補貼一千元
    之水電費，惟原告卻經常藉故推託，甚至經常於下課後，故意將冷氣、電燈及水
    籠頭全部打開，企圖增加被告丁○○之負擔，因此要求原告按「使用者付費原則
    」，公平分擔三分之一水電費以遏止其劣行，何來脅迫及巧立名目？又因原告不
    具教師資格，又未立案，屢遭社會局取締，因此學生本來即不多，反而被告之工
    作坊成立後，學生即源源不斷，原告心生怨杜，遂到處詆毀被告戊○○及工作坊
    之名譽，進而明目張膽大貼詆譭海報；且依現場照片觀之，原告根本毫無投資，
    何來裝潢費用？又原告同時間開設二家「朱老師美術教室」，一家在系爭房屋，
    另一家在天母西路十一之三號三樓，及一家薇而安親班，其以其他二家之費用，
    謊稱其係投資於本址之單據，此由原告提供之投資費用明細中，或有估價單而無
    發票，或根本連估價單都沒有，僅自行提列費用即明；被告丁○○向訴外人林淑
    喜承租系爭房屋，由於範圍廣大，承租時前手已隔成八間教室，為減輕負擔，遂
    將其中二間教室轉租予原告及訴外人姜淑宜使用，八十七年七月間，因故與被告
    即春秋藝術工作坊之戊○○合作，由戊○○繼續經營，因被告丁○○僅出租教室
    一間予原告，租約中並無限制被告丁○○不得再將其餘之教室出租予第三人或與
    第三人合作經營，況轉租情事，原被兩造事前皆知，租賃契約中亦無不得競業之
    約定，故被告丁○○並無違反原告所稱之附屬義務，反因原告違背誠信原則，要
    求房東終止與被告丁○○間之租賃契約，致被告丁○○大量裝潢化為烏有，損失
    不貲；原告自八十七年十一月起，即未再付與被告丁○○任何租金，直至原告遷
    離時止尚積欠七個月租金等語。被告戊○○則以：春秋藝術工作坊為被告戊○○
    經營之教學機構，八十六年六月，被告丁○○委請春秋工作室成員，協助規劃經
    營天母北路之天母成長學園，由被告丁○○出資聘任櫃臺人員、硬體設備、支付
    房租水電，春秋藝術工作坊提供教學軟體、師資，雙方以口頭約定盈餘六四拆帳
    ，春秋藝術工作坊對於原告與被告丁○○間之關係，經營前並不知情；八十六年
    六月底開始招生，因師資具知名度及口碑，學生成長迅速，原告招生情況則銳減
    ，並開始散發一連串攻擊詆毀之海報，同年八月，春秋為求合法經營，故委託事
    務所代辦教育局立案申請，因原通道僅為一人通行之小門，基於公共安全及立案
    法規，經被告丁○○同意斥資施工，開雙向大門，原通道並未封堵，但原告大為
    不滿，甚至對春秋櫃臺人員惡言相向；八十七年初被告丁○○與房東之官司判決
    結果，丁○○敗訴，需負損害賠償之責，丁○○不甘損失而毀壞教室設施，並搬
    走春秋購買之冷氣，春秋無端捲入原告與被告丁○○之糾紛，已蒙損失，又原告
    因春秋經營穩定而不時攻訐，刊印海報、廣發文宣，散布詆毀言論，損失重大，
    且被告戊○○師資完善，教學豐富，自然學生眾多，非所謂搶學生或假原告之名
    誘騙學生上當報名，今成本件被告，實屬無奈等語，資為抗辯。
三、原告主張被告丁○○向訴外人林淑喜承租系爭房屋成立天母課輔才藝中心，負責
    安親班、桌球班之經營，復將其中一間教室租予原告成立美術教室，租期自民國
    八十六年八月廿五日至九十年八月廿四日止，共計四年，嗣因被告丁○○開設之
    安親班、桌球班經營不善，另與被告戊○○於系爭房屋合作成立「春秋藝術工作
    坊」，從事美術教學，被告丁○○並於八十七年十月間，毀損原告所有之廣告壓
    克力板、塑膠招牌、畫板架、壁（海）報等物品，嗣於八十七年十一月間，因其
    違約轉租系爭房屋，經原出租人終止租約，並訴請返還系爭房屋獲准等事實，業
    據其提出與所述相符之租約影本、台灣高等法院八十八年度上易字第二八二三號
    刑事判決影本、本院八十八年度易字第二五一號刑事判決影本、本院士林簡易庭
    八十七年度士簡字第一四二一號宣示判決筆錄影本各一份為證，並為被告所不爭
    執，自堪認為真正。
四、原告主張被告丁○○有脅迫原告每月補貼一千元甚至三分之一之水電費、多次以
    斷水斷電及公然辱罵方式干擾原告教學之進行、雇專人將欲上原告美術班之學生
    及家長誘騙至被告成立之春秋藝術工作坊試聽、在學生及家長前造謠破壞原告名
    譽等行為云云，惟被告丁○○否認有上開行為，僅自承有依兩造間租約第十五條
    約定及使用者付費之原則要求原告負擔合理之水電費，並未脅迫原告等語，而原
    告對於其所主張之上開事實，並未舉證以實其說，殊難採信。另原告復主張被告
    丁○○於八十七年十月十二日持物丟擲原告，致原告左前臂瘀傷云云，惟為被告
    丁○○所否認，原告雖提出診斷證明書影本一份為證，惟該診斷證明書僅能證明
    原告確曾於八十七年十月十二日因左前臂淤傷而就醫，尚不足以認定該傷即為被
    告丁○○向原告丟擲物品所致，此外，原告復未提出其他積極證據足以證明被告
    丁○○有傷害行為，自難憑採。又原告主張被告丁○○於八十七年十月間，毀損
    原告所有之廣告壓克力板、塑膠招牌、畫板架、壁（海）報等行為，係夥同被告
    戊○○共謀為之，且被告曾對原告及其教室老師行使恐嚇、干擾、辱罵等不法行
    為云云，亦為被告二人所否認，原告對於被告戊○○有共謀或參與毀損其所有之
    上開物品及恐嚇、干擾、辱罵原告及其教室老師之行為，亦未舉證以明之，且前
    開認定被告丁○○犯毀損罪之刑事確定判決，亦未認定或提及被告戊○○為丁○
    ○之共犯，是原告主張被告戊○○亦涉及毀損其所有上開物品及恐嚇、干擾、辱
    罵原告及其教室老師云云，均不足採信。
五、按因故意或過失，不法侵害他人之權利者，負損害賠償責任，民法第一百八十四
    條第一項前段定有明文。被告丁○○確有毀損原告招牌等物品之行為，已如前述
    ，從而原告依前開規定，請求被告丁○○賠償其因上開物品遭毀損所受之損害，
    即屬有據。又被告戊○○並未與丁○○共謀或參與毀損原告所有之上開物品，亦
    無恐嚇、干擾、辱罵原告及其教室老師等不法行為，業如前述，是原告基於共同
    侵權行為之規定，訴請被告戊○○應與丁○○負連帶賠償責任云云，自屬無據，
    應予駁回。
六、次按當事人已證明受有損害而不能證明其數額或證明顯有重大困難者，法院應審
    酌一切情況，依所得心證定其數額，民事訴訟法第二百二十二條第二項定有明文
    。經查，原告遭被告丁○○毀損之廣告壓克力板、塑膠招牌、畫板架、壁（海）
    報等物品，確實受有損害，惟原告或因時隔多日而無法取得當初購置廣告壓克力
    板、塑膠招牌、畫板架之價額，或因壁（海）報之創作價值難以衡量，致證明其
    損害顯有重大困難，本院爰依前開規定，審酌原告受損物品之數量、種類、使用
    年限、已使用時間及其折舊情形等一切情狀，認原告所受損害之數額為二萬元。
七、復按因可歸責於債務人之事由，致給付不能者，債權人得請求賠償損害，民法第
    二百二十六條第一項定有明文。查被告丁○○與原告所簽定之系爭租約期限為四
    年，惟因被告丁○○違反其與系爭房屋所有權人林淑喜間之約定而轉租其中二間
    教室予原告及訴外人姜淑宜，致遭林淑喜提前終止租約，並訴請被告丁○○遷讓
    系爭房屋獲得勝訴判決，均如前述，是被告丁○○自林淑喜收回系爭房屋日起，
    就其提供教室予原告經營美術教室之給付義務，自已陷於嗣後不能，是原告基於
    上開規定，訴請被告丁○○賠償其損害，應屬有據。又按被告丁○○既將其所承
    租系爭房屋中之一間教室租予原告經營美術教室，雖租約中並無不得競業或不得
    與第三人合作經營同性質業務之明文約定，惟基於誠實信用原則，被告丁○○仍
    負有不得於系爭房屋其他教室經營同性質業務之附隨義務存在。是被告丁○○嗣
    與被告戊○○於系爭房屋其他教室合作成立春秋藝術工作坊，經營與原告所開設
    之美術班相同或類似性質之業務，應屬違反系爭租約之附隨義務，原告就其因此
    所受之損害，自得依不完全給付之規定，請求被告丁○○賠償。惟因被告戊○○
    並非上開租約之當事人，對於原告自無所謂附隨義務可言，且被告戊○○亦未恐
    嚇、干擾、辱罵原告及其教室老師，是原告以被告戊○○違反附隨義務或以不當
    手段與其惡性競爭，應負損害賠償責任云云，為無理由，應予駁回。
八、茲審酌原告請求債務不履行之各項金額如下：
  (一)八十七年九月至八十八年二月因被告丁○○惡性競爭所造成學生流失之損失方面
    ：
    原告主張其因被告丁○○違反租約之附隨義務與其惡性競爭而受有損害，核與
    常情相符，應堪採信，至於其受損害之數額，則應視原告應支出之各種成本、因
    被告丁○○惡性競爭所導致其學生流失之人數、學生人數成長之可能性及比例、
    附近其他同質性競爭者之招生能力及其對學生之吸引力、後續競爭者之加入以及
    其他主、客觀等各種因素之影響而定，是原告欲精確證明其所受損害之數額顯有
    重大困難，是本院依前揭民事訴訟法第二百二十二條第二項之規定，審酌原告自
    八十六年九月至八十八年二月之學生名單、人數統計表及收據影本；原告自八十
    七年六月起即陸續於系爭房屋附近之台北市○○○路十一之三號三樓另開美術班
    分班，並將學生帶至其所任教之台北市○○○路四一巷一弄五號「薇而安親班」
    上課，又於八十七年九月廿九日承租位於台北市○○路○段三二四巷一號一樓之
    房屋作為其經營「名匠藝術中心」（包括美術、音樂、桌球、日本語、美語、國
    中及國小家教班）之用等情〔有以「朱老師美術教室」之名義印有「分班：天母
    西路十一之三號三樓（00000000）」及「暑假美術班課程表：七月一日
    至八月廿九日」之廣告宣傳單影本、註記有「大房東十二月將強制收回本址（即
    系爭房屋），我們將與前面巷子立案之薇而安親班（天母西路四一巷一弄五號）
    合作，因此不會影響美術班之運作，敬請放心」等語之廣告宣傳單及海報影本、
    租賃契約書影本及證人蘇芬玉所提出之「名匠藝術中心」廣告宣傳單各一份為證
    〕，是自不能認為原告所提出之名單及統計表顯示於系爭教室內上課學生人數之
    減少，即認為全係因被告丁○○上述違約行為所致；原告於與被告丁○○交惡期
    間，在系爭房屋外牆、櫥窗、教室內公告欄等處張貼兩造互相攻訐、指摘系爭房
    屋未經安檢通過且無消防設備、雙方於法院涉訟、將於另處繼續上課等情節之海
    報，甚至於廣告宣傳單上亦有上述攻訐、指摘及將於他址繼續上課等文字，足以
    使學生及學生家長心生疑懼，甚至退避不前，是原告學生人數之流失，亦非當然
    肇因於被告丁○○之上述違約行為等一切情狀，認原告所受損害之數額應為二十
    萬元。
  (二)系爭美術教室招牌、廣告、裝潢費用及作品損毀損失方面：
    原告主張被告丁○○應賠償其設計及布置系爭美術教室與招牌、廣告及作品毀損
    之費用共五十三萬元，為被告丁○○所否認，而原告並未舉證證明其確有花費上
    開費用於系爭美術教室之招牌、廣告與裝潢上及其作品確為被告所毀損，況招牌
    、廣告、設計及裝潢費用係原告經營系爭美術教室本即應支出之成本，而其受益
    者亦為原告本人，甚至其中部分廣告係為原告之其他分班或美術教室而製作，已
    如前述，是原告訴請被告丁○○賠償其裝潢系爭美術教室、製作招牌、廣告及作
    品遭損毀之損害共五十三萬元，洵屬無據。
  (三)原告被迫退費予學生家長損失方面：
    原告主張其因被告丁○○之惡性競爭，致部分學生家長要求退費共二十萬元云云
    ，亦為被告丁○○所否認，且原告就上開退費二十萬元之事實並未舉證以實其說
    ，則其訴請被告丁○○賠償其退費損失二十萬元，難謂有據。
  (四)租約剩餘期間之所失利益：
    原告主張自其八十八年二月間遷離系爭房屋起至九十年八月系爭租約屆滿日止之
    期間，受有透過口碑所建立穩定學生來源之所失利益共一百二十萬元云云，為被
    告丁○○所否認，經查，原告既已於附近另設分班及美術教室，其於系爭租約之
    剩餘期間自仍得於附近之分班及美術教室招生及任教，則是否有所失利益之損害
    ，洵非無疑，就此，原告亦未提出其於附近分班及美術教室招生及任教之相關資
    料以供比較、計算，則其主張未來受有一百二十萬元所失利益之損害，尚難憑採
    。
九、綜上所述，原告基於侵權行為及債務不履行之規定，訴請被告丁○○賠償毀損招
    牌等物品之費用二萬元及因被告丁○○惡性競爭所造成學生流失之損失二十萬元
    ，合計共二十二萬元之範圍內，為有理由，應予准許，逾此範圍之請求，尚屬無
    據，應予駁回。
十、本件判決基礎已臻明確，兩造其餘攻防方法及訴訟資料經本院審酌後，核與判決
    不生影響，無逐一論列之必要，亦此敘明。
據上論結，本件原告之訴為一部有理由、一部無理由，依民事訴訟法第七十九條但書
，判決如主文。
中      華      民      國    八十九    年      九      月     十八     日
                                        臺灣士林地方法院民事第二庭
~B法      官  張國勳
右為正本係照原本作成。
如對本判決上訴須於判決送達後廿日內向本院提出上訴狀。
中      華      民      國    八十九    年      九      月     廿五     日
~B法院書記官  李汝婷


司法院資訊處製作；財團法人民間司法改革基金會備份。
